臺灣士林地方法院民事判決　　　　　　　　　　　　　九十三年度婚字第四六六號
　　原　　　告　甲○○
　　被　　　告　乙○○
　　訴訟代理人　蔡惠子律師
　　　　　　　　莊立群律師
右當事人間請求履行同居事件，本院於九十三年十一月四日言詞辯論終結，判決如下
：
    主    文
原告之訴駁回。
訴訟費用由原告負擔。
    事實及理由
一、本件原告起訴主張：兩造於民國（下同）八十年間結婚，婚後育有二名子女，惟
    因兩造長期理念相差極大，溝通不良，夫妻感情不睦，自八十五年九月份起即已
    分居，迄今已近八年，其間原告一再請求被告陪同子女返回原告住處居住，以共
    享天倫之樂，惟被告屢以不願與原告父母同住、家中居住空間約三十坪等理由，
    迄今仍拒與原告同居，為此訴請被告應與原告至台北市士林區○○○路○段七五
    六巷二十號一樓履行同居云云。
二、被告則辯稱：
    (一)兩造於八十年間在美國結婚，且共同居住於美國，八十五年八月二十六日因原
      告無故毆打被告，導致被告受有左眼血腫之傷勢，經被告報警處理，原告當場
      遭美國警方拘留，美國法院對原告科以美金一千元罰金，並禁止原告接近或騷
      擾被告及兩名子女，且要求被告需完成安全諮詢課程始得釋放。原告於八十五
      年九月四日遷離兩造位於美國之住所，從此未再返家，並於八十七年七月間，
      在未通知被告的情形下逕行返回台灣居住，被告在八十八年七月間始攜二名子
      法院提出裁判離婚之請求，嗣經該院以八十八年度婚字第六四七號判決認造成
      兩造分居之主因為原告毆打被告為由判決駁回原告之訴，並經確定在案。依現
      行民法第一千零二條規定：「夫妻之住所，由雙方共同協議之，未為協議或協
      議不成時，得聲請法院定之。法院為前項裁定前，以夫妻共同
      院有管轄權顯有違誤。且原告現於林口長庚大學醫技系任職，平日均居住在桃
      園縣龜山鄉長庚村長庚醫護新村四十號之宿舍，
      其父母居住於北市○○路十四巷七弄七號二樓，退萬步言，縱依修正前民法以
      原告之住所地為夫妻住所地之相關規定，亦應由台灣桃園地方法院管轄。
    (二)按民法第一千零一條規定「夫妻互負同居之義務，但有不能同居之正當理由，
      不在此限」，所謂不能同居之正當理由係指夫妻有不堪同居或不宜同居之事由
      ，或依情形要求夫妻同居為不合理而言。承前所述，八十五年八月原告對被告
      施以不堪同居之虐待，無故毆打被告成傷，被告顯有不堪與原告同居之理由。
      且查八十六年九月是原告自行離開兩造位於美國之住家，自此，原告非但未再
      返家和被告履行同居之義務，且未給付被告生活費用，反而讓被告一人獨自扶
      育二名子女，顯然違反同居義務者為原告而非被告。甚者，八十八年間原告在
      得悉被告攜二名子女返台後，非但未至被告住所探視被告及二名子女，反而對
      被告提出離婚之請求，致夫妻對簿公堂，纏訟年餘，且於訴訟期間提出不實之
      物證，並勾串其父母在法庭上對被告做出不實之指控，不但夫妻之情蕩然無存
      ，被告與原告父母間的關係亦蒙上無可抹滅之陰影，原告竟還厚顏起訴請求被
      告履行同居義務，顯不合理。末查，原告自己於起訴狀中亦稱：「兩造長期理
      念相差極大，溝通不良，夫妻感情不睦：：：」，既係如此，兩造自不宜同居
      。
    (三)承前所述，兩造未約定共同住所地，亦未聲請法院指定住所，原告起訴要求被
      告至台北市士林區○○○路○段七五六巷二十號一樓履行同居義務，於法顯然
      無據。況查，原告現於長庚大醫任教，平日均居住在桃園龜山，並未實際居住
      於台北市，且原告父母所居住福志路房地僅三十坪，隔有三間房間，一間由原
      告父母居住，一間為原告房間，另一間則為書房，該空間根本無法容納被告及
      二名子女。相反地，被告及二名子女自八十八年返台後，即一直住在台北縣中
      和市○○路○段二一五號三樓現址，迄今已居住逾五年，該房地約四十坪，空
      間寬廣，被告及二名子女已經適應該地環境及就學情形。是以，縱認本件被告
      應履行同居義務，則履行同居之地點亦應為台北縣中和市○○路○段二一五號
      三樓。
三、按夫妻同居之訴，專屬夫妻之住所地或夫、妻死亡時住所地之法院管轄，但訴之
    原因事實發生於夫或妻之居所地者，得由各該居所地之法院管轄，民事訴訟法第
    五百六十八條第一項定有明文。次按，管轄權之有無，應依原告主張之事實，按
    諸法律關於管轄之規定而為認定，與其請求之是否成立無涉（最高法院六十五年
    度台抗字第一六二號判例參照）。本件原告主張兩造之共同住所地在「台北市士
    林區○○○路○段七五六巷二十號一樓」，被告雖予否認，惟兩造有無約定共同
    在台北市士林區，本院即有管轄權，被告抗辯本院並無管轄權，尚非可採，合先
    敘明。
四、原告主張兩造於民國（下同）八十年間結婚，並自八十五年八、九月間起分居迄
    今八年之事實，為被告所不爭，並有
    張兩造分居期間其一再請求被告攜子女返回同住，但被告無正當理由予以拒絕云
    云；被告則否認原告訴請被告履行同居之處所（即台北市士林區○○○路○段七
    五六巷二十號一樓）為兩造之共同住所，辯稱縱兩造應履行同居義務，其履行地
    點亦應在被告及子女於台北縣中和市之
    (一)按夫妻互負同居之義務，但有不能同居之正當理由者，不在此限，民法第一千
      零一條定有明文。次按，夫妻之住所應兼顧夫妻雙方選擇之權利及各自特殊狀
      況或就業等需要，是修正前民法第一千零二條所定原則上妻以夫之住所為住所
      之規定係違反憲法上平等及比例原則，業經司法院大法官會議於八十七年四月
      十日作成釋字第四五二號解釋，認右開民法第一千零二條之規定違憲。嗣民法
      第一千零二條於八十七年六月十七日經總統公布修正，其第一項規定「夫妻之
      件兩造婚後原居住於美國，惟因婚後感情交惡而自八十五年八月二十七日分居
      ，原告於八十七年七月間完成學業返國，被告則於八十八年間攜二名子女返台
      ，分據兩造所自承（詳台灣板橋地方法院八十八年度婚字第六四七號卷原告起
      訴狀，本案卷第十二頁），足認兩造婚後均居住於美國，且在美期間即行分居
      而各自返台，二人在台未曾同住。原告雖謂兩造婚前即協議以原告父母住所為
      夫妻之共同住所，然此為被告所否認，惟迄未見原告舉證以明，再參以兩造婚
      後均在美求學，原告父母則居住台灣，現實上兩造顯不可能與原告父母同住，
      原告之主張殊與常理有悖，可認兩造未曾具體約定在台灣之共同住所地。況原
      告直承其請求被告返回同住之台北市士林區○○○路○段七五六巷廿號一樓，
      係其父母於今年間甫購得之新屋，被告及子女均未曾在該處居住過（本院九十
      三年十一月四日言詞辯論筆錄），被告並稱伊未曾到該處，亦不知該屋之所在
      位置及何人所有，顯不可能共同協議以之為其共同住所。
    (二)再按，法院為指定夫妻住所之裁定前，以夫妻共同
      第一千零二條第二項亦有明文。承上所述，本院既無從認定兩造就夫妻住所地
      有所約定，原告復未聲請法院而為指定，又原告
      護新村四十號，被告則
      本在卷足憑（本院卷第十五頁、第四三頁），二人未
      推定共同之住所，自難認原告所主張之住所（台北市士林區○○○路○段七五
      六巷廿號一樓）為兩造之共同住所。
    (三)按夫妻之同居義務，係夫妻互負之對等義務，並非妻單方之義務，夫自無離開
      原有住處，任意指定住所要求妻必須無條件配合前往居住之權利（最高法院八
      十五年台上字三九五號、八十八年台上字第三九七號判決參照）。本件兩造留
      美期間結婚，並自八十五年間仍居住於美國期間即已分居，嗣後雖各自返台，
      但未曾共商解決住所及婚姻之問題，自不能由原告單方要求被告須在其住所同
      作協議，遽予主張被告拒絕前往其片面認定之住所（台北市士林區○○○路○
      段七五六巷廿號一樓）履行同居，而提起本件訴訟，自屬無據，應予駁回。
五、據上論結，本件原告之訴為無理由，依民事訴訟法第七十八條，判決如主文。
中　　　華　　　民　　　國　　九十三　　年　　 十一 　　月　　二十九　　日
                                        臺灣士林地方法院家事法庭
                                            法      官  邱璿如
右為正本係照原本作成。
如對本判決上訴，應於判決送達後廿日向本院提出上訴狀。
中　　　華　　　民　　　國　　九十三　　年　　 十一　　 月　　二十九　　日
                                            法院書記官  李佳穎
